【裁判字號】    95,訴,1776
【裁判日期】    951229
【裁判案由】    拆屋還地等
【裁判全文】
臺灣臺中地方法院民事判決  95年度訴字第1776號
原      告  己○○
訴訟代理人  莊正男律師
被      告  庚○○
                        號
訴訟代理人  辛○○
被      告  丙○○○
訴訟代理人  丁○○
被      告  甲○○
            廖堳
上列當事人間請求拆屋還地等事件，本院於95年12月21日言詞辯
論終結，判決如下：
    主    文
被告庚○○應將台中縣大雅鄉○○段266地號如附圖所示暫編地
號266-A001、面積零點玖參平方公尺土地上之建物拆除後，將該
土地交還原告，並自民國九十三年八月一日起至交還上開土地予
原告之日止，按月給付原告新台幣陸拾玖元。
被告甲○○、廖堳應將台中縣大雅鄉○○段258地號如附圖所
示暫編地號258、面積柒點捌玖平方公尺土地上之建物拆除後，
將該土地交還原告，並自民國九十三年八月一日起至交還上開土
地予原告之日止，按月給付原告新台幣伍佰捌拾玖元。
被告丙○○○應將台中縣大雅鄉○○段258地號如附圖所示暫編
地號258-A002面積壹拾貳點捌壹平方公尺土地、暫編地號258-A0
01面積壹拾柒點參貳平方公尺土地、暫編地號258-A003面積參點
捌平方公尺土地上之建物拆除後，將該土地返還原告，並自民國
九十三年八月一日起至交還上開土地予原告之日止，按月給付原
告新台幣貳仟伍佰參拾參元。
原告其餘之訴駁回。
訴訟費用由被告庚○○負擔百分之二、被告甲○○、廖堳負擔
百分之十八、被告丙○○○負擔百分之八十。
本判決原告勝訴部分，於原告分別依序以新台幣貳萬元、壹拾伍
萬元、陸拾萬元為被告庚○○、被告甲○○、廖堳、被告丙○○○供擔保後，得假執行。
原告其餘假執行之聲請駁回。
    事實及理由
壹、程序部分：
一、按訴狀送達後，原告不得將原訴變更或追加他訴。但有下列
    各款情形之一者，不在此限：一被告同意者。二請求之基礎
    事實同一者；又被告於訴之變更或追加無異議，而為本案之
    言詞辯論者，視為同意變更或追加，民事訴訟法第255條第1
    項第1款、第2款及第2項分別定有明文。本件：(一)原告本請
    求辛○○將台中縣大雅鄉○○段154建號建物即門牌號碼為
    台中縣大雅鄉○○路○段95號房屋占用原告所有台中縣大雅
    鄉○○段266地號土地部分拆除後，返還所占用之土地及給
    付不當得利，嗣於訴訟繫屬中發現上開中清路二段95號房屋
    為被告庚○○所有而非辛○○所有，因而撤回對於辛○○之
    訴訟，另追加庚○○為被告；(二)原告本請求乙○○將台中縣
    大雅鄉○○段77建號建物即門牌號碼為台中縣大雅鄉○○路
    ○段93號房屋占用原告所有台中縣大雅鄉○○段258地號土
    地部分拆除後，返還所占用之土地及給付不當得利，嗣於訴
    訟繫屬中發現乙○○於起訴前已死亡，其遺產應由繼承人即
    被告甲○○、廖堳繼承，因而撤回對於乙○○之訴訟，另
    追加甲○○、廖堳為被告，核與上述民事訴訟法規定相符
    ，應予准許，合先敘明。
二、又本件被告甲○○、廖堳經合法通知，未於言詞辯論期日
    到場，核無民事訴訟法第386條所列各款情形，爰准依原告
    之聲請，由其一造辯論而為判決，併予敘明。
貳、實體部分：
一、原告方面：
  (一)原告主張坐落台中縣大雅鄉○○段258及266地號土地為原告
    所有，不料在民國93年8月1日以前：(一)被告庚○○所有台中
    縣大雅鄉○○段154建號建物即門牌號碼為台中縣大雅鄉○○路○段95號房屋，其以鐵皮增建部分占用原告所有台中縣
    大雅鄉○○段266地號如附圖所示暫編地號266-A001、面積
    0.93平方公尺土地；(二)被告甲○○、廖堳因繼承 (被繼承
    人為乙○○)而取得台中縣大雅鄉○○段77建號建物即門牌
    號碼為台中縣大雅鄉○○路○段93號房屋，其中增建磚造加
    鐵皮房屋部分占用原告所有258地號如附圖所示暫編地號258
    、面積7.89平方公尺土地；(三)被告丙○○○所有門牌號碼為
    台中縣大雅鄉○○路○段91號房屋 (未辦理所有權第一次登
    記)，占用原告所有台中縣大雅鄉○○段258地號如附圖所示
    暫編地號258-A002、面積12. 81平方公尺土地；又被告丙○○○所有台中縣大雅鄉○○段191建號建物即門牌號碼為台
    中縣大雅鄉○○路○段89號房屋，占用原告所有台中縣大雅
    鄉○○段258地號如附圖所示暫編地號258-A001面積17.32平
    方公尺土地、暫編地號258-A003面積3.8平方公尺土地 ( 因
    戊○○並非上開房屋之所有權人或事實上處分權人，原告因
    而撤回對於戊○○之訴訟)，被告等人並無占用原告上開土
    地之合法權源，為此提起本件訴訟，請求被告將占用原告上
    開土地上之建物拆除後，將所占用之土地返還原告，並賠償
    無權占用原告所有上開土地之不當得利：1.被告庚○○部分
    ，占用原告所有上開266地號土地面積0.93平方公尺，該土
    地之申報地價為每平方公尺新台幣 (下同)12,800 元，按申
    報地價10%計算結果為每月99元(12800X0.93X10%X1/12=99元
    ，元以下四捨五入)；2.被告甲○○、廖堳部分，占用原
    告所有上開258地號土地面積7.89平方公尺，該土地之申報
    地價為每平方公尺12,800元，按申報地價10%計算結果為每
    月842元 (12800X7.89X10%X1/12=842元，元以下四捨五入)
    ；3.被告丙○○○部分，占用原告所有上開258地號土地面
    積33.93平方公尺，該土地之申報地價為每平方公尺12,80 0
    元，按申報地價10 %計算結果為每月3,619元 (12800X33.93
    X10%X1/12=3619元，元以下四捨五入)。
  (二)並聲明：
    1.被告庚○○應將台中縣大雅鄉○○段266地號如附圖所示
      暫編地號266-A001、面積0.93平方公尺土地上之建物拆除
      後，將該土地交還原告，並自93年8月1日起至交還上開土
      地予原告之日止，按月給付原告99元。
    2.被告甲○○、廖堳應將台中縣大雅鄉○○段258地號如
      附圖所示暫編地號258、面積7.89平方公尺土地上之建物
      拆除後，將該土地交還原告，並自93年8月1日起至交還上
      開土地予原告之日止，按月給付原告842元。
    3.被告丙○○○應將台中縣大雅鄉○○段258地號如附圖所
      示暫編地號258-A002面積12.81平方公尺土地、暫編地號
      258-A001面積17.32平方公尺土地、暫編地號258-A003面
      積3.8平方公尺土地上之建物拆除後，將該土地返還原告
      ，並自93年8月1日起至交還上開土地予原告之日止，按月
      給付原告3,619元。
    4.訴訟費用由被告負擔。
    5.原告願供擔保請准宣告假執行。
二、被告方面：
  (一)被告庚○○部分：
    被告庚○○辯稱上開門牌號碼95號房屋為伊向原告所購得，
    購買時房屋即已增建，伊購入該房屋後並未作何加建行為，
    不知為何會占用原告所有266地號土地等語。並聲明：原告
    之訴駁回，訴訟費用由原告負擔。
  (二)丙○○○部分
    被告丙○○○辯稱其夫宋樸實生前曾與原告交換土地使用，
    伊所有之門牌號碼91號、89號房屋並非無權占用原告所有
    258地號土地等語。並聲明駁回原告之訴，訴訟費用由原告
    負擔。
  (三)被告甲○○、廖堳
    被告甲○○、廖堳未於最後言詞辯論期日到庭，惟據其先
    前到庭陳述略謂：上開門牌號碼為93號房屋原登記為其被繼
    承人乙○○所有，乙○○過世後，其遺產由被告甲○○、廖
    堳二人繼承，又其並不知悉上開房屋有占用原告所有258
    地號土地之情形等語。並聲明駁回原告之訴，訴訟費用由原
    告負擔。
三、下列事實為兩造所不爭執，本院採為判決之基礎：
  (一)台中縣大雅鄉○○段266、258地號土地為原告所有。
  (二)台中縣大雅鄉○○段154建號建物即門牌號碼中清路2段95
    號房屋為被告庚○○所有。
  (三)台中縣大雅鄉○○段77號建物即門牌號碼中清路2段93號房
    屋為原為乙○○所有，乙○○於85年1月22日死亡後由被告
    被告廖堳、被告甲○○繼承。
  (四)台中縣大雅鄉○○段191建號建物即門牌號碼中清路2段89
    號房屋為被告丙○○○所有。
  (五)門牌號碼為台中縣大雅鄉○○路○段91號房屋未辦理所有權
    第一次登記，其所有權（事實上處分權）歸屬被告丙○○○
    所有。
  (六)被告所屬上開房屋在93年8月1日以前，即已各占用原告所有
    上開266、258地號土地，其占用位置、面積詳如附圖所示。
四、得心證之理由：本件爭執要點厥在於被告有無占用原告所有
    上開266、258地號土地之權源？原告得否請求拆屋還地並請
    求不當得利？茲說明本院得心證之理由如下：
  (一)按所有人對於無權占有或侵奪其所有物者，得請求返還之，
    民法第767條前段定有明文。又以無權占有為原因，請求返
    還所有物之訴，被告對原告就其物有所有權存在之事實無爭
    執，而僅以非無權占有為抗辯者，原告於被告無權占有之事
    實，無舉證責任，被告應就其取得占有，係有正當權源之事
    實證明之，如不能證明，則應認原告之請求為有理由（最高
    法院72年度台上字第1552號判決參照）。次按無法律上原因
    而受利益，致他人受損害者，應返還其利益，亦為民法第17
    9條所明定。其得請求返還之範圍，應以對方所受之利益為
    度。而無權占有他人土地，可獲得相當於租金之利益，為社
    會通常之觀念（最高法院61年台上字第1695號判例意旨參照
    ）。又城市地方房屋之租金，以不超過土地及其建築物申報
    總價年息10%為限；該規定於租用基地，建築房屋，準用之
    ，亦為土地法第105條、第97條第1項所明定。而該條所謂土
    地價額，依土地法施行法第25條規定，係指法定地價。又所
    謂法定地價，依土地法第148條規定，係指土地所有權人依
    土地法規定所申報之地價而言，並非指平均地權條例第46條
    所規定之土地公告現值（最高法院88年度台上字第108號判
    決意旨參照）。又基地租金之數額，除以基地申報地價為基
    礎外，尚須斟酌基地之位置，工商業繁榮之程度，承租人利
    用基地之經濟價值及所受利益等項，並與鄰地租金相比較，
    以為決定，並非必達申報總地價年息10%最高額（最高法院
    68年台上字第3071號判例意旨參照）。
  (二)原告主張被告所有上開房屋分別占用原告所有上開266、258
    地號土地等情，已據本院囑託台中縣雅潭地政事務所會同兩
    造當事人履勘測量屬實，製有履勘筆錄及複丈成果圖(如附
    圖)在卷足憑，堪認屬實。被告庚○○雖辯稱上開門牌號碼
    95號房屋為伊向原告所購得，購買上開房屋時即已增建，伊
    購入該房屋後並未作何加建行為，不知為何會占用原告所有
    266地號土地等語，惟已為原告所否認，被告迄未舉何證據
    證明確實向原告購得系爭房屋時即已占用原告所有之266地
    號土地，自不足以作為占用原告所有266地號如附圖所示暫
    編地號266-A001面積0.93平方公尺土地之合法權源，事理至
    明；又被告丙○○○雖辯稱其夫宋樸實生前曾與原告交換土
    地使用，伊所有之門牌號碼91號、89號房屋並非無權占用原
    告所有258地號土地等語，並據其提出合約書影本一件為證
    ，亦為原告所否認，且觀該合約書內容為原告將中清路二段
    91號房屋前面土地，與宋樸實所利用之大雅段181之2番土地
    後方之基地，互相交換使用，該合約書縱認屬實，原告同意
    交換使用之土地為91號房屋前面之土地，與本件原告請求拆
    屋還地之位置亦不相同，自不得據為被告丙○○○占用原告
    所有258地號土地之合法權源；另被告甲○○、廖堳辯稱
    並不知悉其所繼承 (被繼承人為乙○○)之上開門牌號碼為
    93號房屋有無占用原告所有258地號土地之情形等語，因該
    房屋確實占用原告所有258地號土地如附圖所示暫編地號258
    面積7.89平方公尺土地之情形，有上開複丈成果圖 (如附圖
    )在卷足憑，並不因被告是否知悉占用情形，而影響其實際
    占用原告所有258地號土地之認定，被告既不能舉證證明其
    對於占用原告所有258地號土地有何合法權源，原告主張被
    告無權占用乙節，即堪採信。
  (三)又本院審酌被告占用原告所有土地之房屋，緊臨大雅鄉○○
    路○段，附近多為小型商店及住家，附近環境尚稱繁榮，再
    參酌被告分別將占用原告上開土地之房屋出租他人經營照相
    館、鎖店或自營旅社等情，業經本院會同兩造至現場勘驗屬
    實，並有原告提出之現場照片四幀附卷足憑，而系爭266及
    258地號土地自93年1月1日迄今之申報地價均為每平方公尺
    12,800元，亦有原告提出之臺中縣雅潭地政事務所95年7月
    24日函在卷可憑，復為被告所不爭執，是本院審酌上述各情
    ，認原告所受之損害，以申報地價之7%為適當。故原告就被
    告占用上開土地部分，請求被告庚○○自93年8月1日起至交
    還上開占用土地之日止，按月給付之不當得利以69元為適當
    (12800X0.93X7/100X1/12=69元，元以下四捨五入)；請求被
    告甲○○、廖堳自93年8月1日起至交還上開占用土地之日
    止，按月給付之不當得利以589元為適當
    (12800X7.89X7/100 X1/12=589元，元以下四捨五入)；請求
    被告丙○○○自93年8月1日起至交還上開占用土地之日止，
    按月給付之不當得利以2,533元為適當
    (12800X33.93X7/100X1/12=2,533元，元以下四捨五入)。至
    於原告請求被告返還不當得利逾上開金額部分，尚嫌無稽。
  (四)從而，原告請求：1.被告庚○○應將台中縣大雅鄉○○段
    266地號如附圖所示暫編地號266-A001、面積0.93平方公尺
    土地上之建物拆除後，將該土地交還原告，並自93年8月1日
    起至交還上開土地予原告之日止，按月給付原告69元；2.被
    告甲○○、廖堳應將台中縣大雅鄉○○段258地號如附圖
    所示暫編地號258、面積7.89平方公尺土地上之建物拆除後
    ，將該土地交還原告，並自93年8月1日起至交還上開土地予
    原告之日止，按月給付原告589元；3.被告丙○○○應將台
    中縣大雅鄉○○段258地號如附圖所示暫編地號258-A002 面
    積12.81平方公尺土地、暫編地號258-A001面積17.32平方公
    尺土地、暫編地號258-A003面積3.8平方公尺土地上之建物
    拆除後，將該土地返還原告，並自93年8月1日起至交還上開
    土地予原告之日止，按月給付原告2,533元，洵屬有據，應
    予准許；至於原告請求被告給付不當得利逾上開金額部分，
    則為無理由而應予駁回。
  (五)又原告陳明願供擔保請求宣告假執行，就其勝訴部分，核無
    不合，爰酌定相當之擔保金額准許之；至於原告敗訴部分，
    其假執行之聲請已失所附麗，應併予駁回，附予敘明。
五、訴訟費用負擔及假執行宣告之依據：民事訴訟法第79條、第
    85條第1項但書，第390條第2項。
中    華    民    國    95    年    12    月    29    日
                  民事第一庭    法  官  王永春
正本係照原本作成。
如對本判決上訴，須於判決送達後20日內向本院提出上訴狀。
中    華    民    國    95    年    12    月    29    日
                                書記官


司法院資訊處製作；財團法人民間司法改革基金會備份。
